---
title: "2021年度 サブゼミ 第11回 データハンドリング2"
author: "Yoshinari Namba"
date: "2021/6/24"
output: 
  github_document:
    pandoc_args: --webtex
---

```{r setup, include=FALSE}
knitr::opts_chunk$set(echo = TRUE)
```

---
データハンドリングの第2回目です．
---


# 0. Setup & Agenda

## 準備1: Rプロジェクト
RStudioを開いて右上のタブの File -> New Project から新規プロジェクトを作成してくおいてください．

## 準備2: データ
今日は以下のデータを使用します．Rプロジェクトが作成出来たら，コードをコピペして実行しておいてください．

```{r todays_data}
# 今日使うデータの作成
df_score <- data.frame(name = c('生徒C', '生徒A', '生徒B', '生徒A'),       # 生徒名
                       class_size = c('small', 'large', 'small', 'large'), # 学級規模
                       math_score = c(80, NA, 75, 70),                     # 数学の点数
                       english_score = c(70, 75, 80, 75))                  # 英語の点数
# 確認
df_score
```

## 準備3: パッケージ
今日も`tidyverse`を使用します．インストールが済んでいない人は先ず`install.packages('tidyverse')`を実行してくださいね．

```{r library_tidyverse}
# tidyverseの呼び出し
library(tidyverse)
```

## Agenda
今日のAgendaは次の通りです．  
1. データ整形(続き)  
2. 文字列の操作  
3. グループワーク  

# 1. データ整形

## 1-0 ふりかえり
前回は主に`dplyr`を使った行列の扱い方や集計方法を学びました．今回はその続きです．  
まずは復習がてら前回のグループワークの答えを確認したいと思います．

```{r recap}
# データの取り込み
df_review <- read.csv('wage1_editted.csv')

# 確認
head(df_review) 

# 教育過剰・教育過少を作成
df_review_ans <- df_review %>% 
  group_by(industry) %>%           # 職業区分industry でグループ化
  mutate(ad_educ = mean(educ)) %>% # 適正教育年数 ad_educを定義
  ungroup() %>%                    #グループ解除
  mutate(ov_educ = ifelse(educ - ad_educ > 0, educ - ad_educ, 0), # 教育過剰年数 ov_educを定義
         un_educ = ifelse(educ - ad_educ < 0, ad_educ - educ, 0)) # 教育過少年数 un_educを定義

# 確認
head(df_review_ans) 
```
パイプ` %>% `の意味を思い出しておいてくださいね．上の例では`df_review`を次の行のコマンドの第1引数に渡しています．  
ちなみに去年の
[三田論教育班](https://43c49aa2-d9d5-427b-b96b-9dc3dd5a6113.filesusr.com/ugd/a2f719_ede0c36e7b5742dabc5e980cd0503287.pdf)
は次のような分析を行いました (実際はパネルデータを使ったり学歴ミスマッチの別の定義でも試していたりするのでもう少し複雑です)．
```{r education_regression}
out_educ <- lm(data = df_review_ans, 
               log(wage) ~ ad_educ + un_educ + ov_educ + exper + I(exper^2) + female + married)
summary(out_educ)
```

## 1-1 並び替え: arrange()
データの観測を並び替えたいときは`dplyr::arrange()`を使います．ちなみに`X::Y()`というのは「`X`パッケージに入っている`Y()`という関数」という意味です．今回は様々なパッケージを使用しますが，全部`tidyverse`の中に入っているのでそれほど気にしなくて良いです．  
さて，もう一度データ`df_score`を見てみましょう．生徒名の順番がごちゃごちゃで気持ち悪いですね...
```{r df_score_name_order}
# 確認
df_score
```
`name`の順番を昇順にしたいとき，次のようなコードを書きます．
```{r increase}
df_score %>% 
  arrange(name)
```
降順にしたいときも`arrange()`を使いますが，`desc()`と組み合わせて使うことになります．
```{r decrease}
df_score %>% 
  arrange(desc(name))
```

もちろん`name`以外の変数でも昇順・降順に並べ替えられます．値が数値の場合，`-`を付け加えることで降順を指定できます．また，複数の変数を指定した場合は最初に指定した変数が同じ値の観測(行)について2番目に指定した変数の昇降で並べます．
```{r other_than_name}
# 数値の降順は -を付けるだけで良い
df_score %>% 
  arrange(-english_score)

# 複数の変数を指定
df_score %>% 
  arrange(english_score, math_score)
```

## 1-2 重複行の処理: distinct()
取得したデータには何らかの理由で「1つの観測主体に対して2つ以上の観測が含まれている」ときがあります．そのような状況でよく使うのが`dplyr::distinct()`です．もう一度`df_score`を見てみましょう．
```{r df_score_double}
df_score
```
生徒Aが2回含まれているのが確認できます．複数回登場する観測のうちどれか1つを抽出したい場合に`distinct()`を使います．引数は変数です．今回は観測主体は生徒であると考えて`name`を入れます．ただし，そのままだと`name`列だけが出力されてしまうので，`.keep_all`を`TRUE`にすることで，`name`以外の引数も残します．
```{r distinct_1}
df_score %>% 
  distinct(name, .keep_all = TRUE) # .keep_all = TRUE でname以外の列も残す
```
生徒Aの重複を解消することに成功しましたね．でも残った観測には`NA`が含まれてしまってる...  
実は`distinct()`は重複行の最初の行を残して2番目以降を削除するので，重複行の2番目以降のどれかを残したいときにはそのまま使うべきではありません．この場合に便利なのが先ほど学んだ`arrange()`です．なぜなら，昇順で`NA`は必ず最後に来るからです．
```{r distinct_arrange}
df_score %>% 
  arrange(name, class_size, math_score, english_score) %>% 
  distinct(name, .keep_all = TRUE)
```

## 1-3 wide型->long型変換: pivot_longer()
実は`df_score`は前回に説明した「整ったデータ(tidy data)」ではないと思われます．なぜでしょうか？
```{r df_score_tidy}
df_score
```
3つの基準をもう一度確認しましょう．  
1. 一つの列が一つの変数を表す  
2. 一つの行が一つの観測を表す  
3. 一つのセルが一つの値を表す  
`math_score`や`english_score`が「教科」と「点数」の2つの意味を含んでしまっていて，`df_score`はTidy Dataとは言えない気が(少なくともぼくは)します．  
`df_score`のようなデータの型をwide型と言います．一方で一つの列が一つの変数を的確に表している型をlong型と言います．wide型かたlong型に変換するためのコマンドが`tidyr::pivot_longer()`です．使い方のイメージは次のようになります．
```{r pivot_exp, eval=FALSE}
データフレーム %>% 
  pivot_longer(col = - 残したい変数, 
               names_to = 「セルに入れる変数名」をまとめる変数名, 
               values_to = 変換する変数の値をまとめる変数名)
```

これだけだとさっぱりだと思うので，実例で学びましょう．
```{r pivot_df_score}
df_score %>% 
  pivot_longer(col = - c(name, class_size), names_to = "subject", values_to = "score")
```

例では「残したい変数」が2つあるので，`cols =`はベクトルの形で指定しています．出力データは観測単位が生徒×教科になっていますね．

# 2. 文字列の操作
先ほど出力したデータを見てみるとまだ少し気持ち悪くないですか？そう，`subject`の値の末尾に付いている`_score`を取り除きたいですよね．このように列名を扱ったり，1つのセルに2つ以上値が含まれてしまっている状況を打開したいときに文字列の処理が必要になってきます．幸いなことに，`tidyverse`内に便利な関数`stringr::str_*()`という関数があるのでここで学んでおきましょう！  
最初に例に用いる文字列ベクトルを定義しておきます．
```{r chr_vec}
# 文字列ベクトルを定義
vec_chr <- c('グミ', 'チョコレート', 'パイン')

# 確認
vec_chr
```
## 2-1 文字列の連結: str_c()
文字列を連結したいときは`str_c()`を使います．ベクトルの要素を結合したい場合は，引数に文字列ベクトルを入れ，`collapse =`を使用します．
```{r str_c_collapse}
chr <- str_c(vec_chr, collapse = '・')

# 確認
chr
```
複数の文字列を結合したい場合は`sep = `を使用します．
```{r str_c_linking}
str_c('グミ', 'チョコレート', 'パイン', sep = '・')
```
## 2-2 文字列の分割: str_split()
文字列を連結したいときは`str_split()`を使います．
```{r str_split_1}
str_split(chr, pattern = '・')
```
行列の形で出力したいときは`simplify = TRUE`を指定します．行列の形にすることで，`[, ]`をつかって値にアクセスすることができます．

```{r str_split_2}
mat_chr <- str_split(chr, pattern = '・', simplify = TRUE)

# 確認
mat_chr

# 1行2列目の値を出力
mat_chr[1, 2]

```

## 2-3 文字列の検出: str_detect()
文字列を検出したいときは`str_detect()`を使います．`pattern = `で指定した文字列を含む場合に`TRUE`を返します．
```{r str_detect_1}
str_detect(vec_chr, pattern = 'パ')
```
`str_detect()`は`ifelse()`などと組み合わせて使うと便利です．
```{r str_detect_2}
ifelse(str_detect(vec_chr, pattern = 'パイン'), 'パイナップル', vec_chr)
```

## 2-4 文字列の置換
文字列の一部を置換したいときは`str_replace()`を使います．
```{r str_replace_1}
str_replace(vec_chr, pattern = 'ン', replacement = 'ナップル')
```
## 2-5 活用例
文字列を扱う様々な関数を紹介しましたがデータ整形という文脈ではどのように使われるのでしょうか？先ほどの`df_score`を使った例をご紹介します．まずは再度long型へ変換をします．
```{r str_df_1}
df_score_longer <- df_score %>% 
  pivot_longer(cols = -c(name, class_size), names_to = 'subject', values_to = 'score')

# 確認
df_score_longer
```
`subject`の値がすべて`_score`で終わっているのが気持ち悪いので`_`以降を除去します．
```{r str_df_2}
df_score_longer %>% 
  mutate(subject = str_split(.$subject, pattern = '_', simplify = TRUE)[, 1]) 
```
ここで，`str_split()`内の"."は` %>% `で引き渡されたデータフレーム`df_score_longer`を表しています ("."によってデータフレーム名を省略できるのが`tidyverse`の強みの一つです)．つまり，上の例の`mutate()`内の`str_split()`は以下のように表されます．
```{r str_df_3}
str_split(df_score_longer$subject, pattern = '_', simplify = TRUE)
```
この行列の1列目を抽出して
```{r str_df_4}
str_split(df_score_longer$subject, pattern = '_', simplify = TRUE)[, 1]
```
これを`subject =`に使用すればいいわけですね．


# 3. まとめ

## 3-1 今日学んだこと
今日の学んだコードを一度に実行するとすると次のようになります．
```{r tidy_model}
df_score_tidy <- df_score %>% 
  arrange(name, class_size, math_score, english_score) %>% 
  distinct(name, .keep_all = TRUE) %>% 
  pivot_longer(cols = -c(name, class_size), names_to = 'subject', values_to = 'score') %>% 
  mutate(subject = str_split(.$subject, pattern = '_', simplify = TRUE)[, 1])

# 確認
df_score_tidy
```
たった5行で「整ったデータ」が作れましたね．tidyverse恐るべし．

## 3-2 グループワーク
グループワークです．下記のコードで作成したデータフレームを「整ったデータ」に変換してください！
```{r group_work}
df_gw <- data.frame(name =c("B", "C", "A", "D", "D"), 
                    educ = c(12, 16, 14, 18, 18), 
                    entry = c(2015, 2016, 2014, 2015, 2015), 
                    wage_2016 = c(2000, 3000, 2500, 3500, 3500), 
                    wage_2017 = c(2100, 3050, 2600, 3550, 3550), 
                    wage_2018 = c(2110, 3050, 2610, 3550, 3550))
```

### P.S. 
R MarkdownやGitHubにも少し慣れてきました．大槻ケンヂの「グミ・チョコレート・パイン」面白いので読んでみてください．